最高法院民事判決　　　　　　九十六年度台上字第一九三九號
上　訴　人　乙○○
訴訟代理人　龍其祥律師
被 上訴 人　甲○○
上列當事人間請求清償借款事件，上訴人對於中華民國九十六年
二月二十七日台灣高等法院第二審判決（九十五年度上字第六七
六號），提起上訴，本院判決如下：
    主  文
原判決關於命上訴人給付暨該訴訟費用部分廢棄，發回台灣高等
法院。
    理  由
本件被上訴人主張：上訴人為向銀行借款，需提供資力證明，而
向伊借款，伊於民國九十四年九月三十日匯款新台幣（下同）五
百九十九萬九千九百六十元入上訴人之銀行帳戶，詎上訴人拒不
返還所借款項，縱兩造間無借貸合意，上訴人亦受有不當利得等
情，爰先位依消費借貸關係，求為命上訴人返還上開借款及其中
二百九十九萬九千九百八十元自九十五年六月二十三日起、其餘
二百九十九萬九千九百八十元自九十五年十一月十二日起，均至
清償日止按法定利率計算之遲延利息；備位依不當得利法則，求
為命上訴人返還上開本息之判決（被上訴人超過上述部分請求，
經原審駁回後，未據聲明不服。又被上訴人於第一審請求上訴人
與第一審共同被告涂家豪共同返還借款本息，經第一審判決敗訴
後，僅對上訴人提起第二審上訴，並於第二審擴張請求對上訴人
聲明）。
上訴人則以：被上訴人將其子程中華擔任實際負責人，由被上訴
人為名義上負責人之上記廢棄物清除有限公司（下稱上記公司）
、萬能廢棄物清除有限公司（下稱萬能公司）售與伊，約定上訴
人於六年內不得經營相關性質行業，惟程中華違反此項競業禁止
約定，擔任日中廢棄物清除有限公司（下稱日中公司）負責人，
上訴人應賠償伊二千萬元懲罰性違約金，系爭款項係上訴人賠償
伊損害之一部分，並非借款，縱係借款，伊亦得以上訴人應賠償
之違約金抵銷等語，資為抗辯。
原審廢棄第一審不利被上訴人部分之判決，改判命上訴人給付被
上訴人二百九十九萬九千九百八十元及自九十五年六月二十三日
起之法定遲延利息，准被上訴人擴張聲明，命上訴人再給付二百
九十九萬九千九百八十元及自九十五年十一月十二日起之法定遲
延利息，無非以：被上訴人於九十四年九月二十八日匯款計五百
九十九萬九千九百六十元至上訴人帳戶，上訴人因受詐騙集團詐
欺，連同原帳戶內款項計六百零六萬零十元於同日匯款至涂家豪
帳戶，訴外人林志欽於同日欲至銀行提領該款項時，經新光銀行
行員發現，乃先控管涂家豪帳戶，協助上訴人於同日下午三時十
分許至新竹市警察局第二分局（下稱第二分局）報案，新光銀行
輔大分行同日接獲第二分局之報案三聯單傳真後，將涂家豪帳戶
設定為警示戶，該筆款項現仍在涂家豪帳戶下等情，為兩造所不
爭執。證人柯俊雄證稱上訴人於其面前曾親口說向被上訴人借不
詳數字之款項，則被上訴人主張上訴人向其借用系爭款項，與情
理無違，應屬可採。兩造於九十二年十二月十九日所定轉售合約
雖約定被上訴人於六年內不得經營相關性質之行業，否則被上訴
人應賠償上訴人二千萬元，惟日中公司負責人係程中華，並非被
上訴人，且設立於兩造簽約之前，上訴人亦不能證明被上訴人有
何違約情事，難認被上訴人有給付違約金之責任，上訴人所為抵
銷抗辯自不足採信，從而，被上訴人依消費借貸法律關係請求上
訴人返還借款及其中二百九十九萬九千九百八十元自起訴狀繕本
送達翌日起一個月即九十五年六月二十三日起、其餘二百九十九
萬九千九百八十元自擴張聲明狀繕本送達翌日即九十五年十一月
十二日起，均至清償日止按法定利率計算之利息，即無不合等詞
，為其判斷之基礎。
按法院依自由心證判斷事實之真偽時，所斟酌調查證據之結果，
其內容如何，與應證事實之關聯如何，以及取捨之原因如何，如
未記明於判決，即屬所謂判決不備理由。原審係以證人柯俊雄證
述上訴人曾於其面前親口說向被上訴人借不詳數字之款項之證詞
，為認定上訴人向被上訴人借用系爭款項之依據。查證人柯俊雄
於原審證稱：「……乙○○（指上訴人）……在我新竹的服務處
，……告訴我她是甲○○（指被上訴人）的好朋友……（她）把
錢匯到某個銀行（指新光銀行）被騙了，希望我能夠將她錢匯入
的帳戶凍結……因為新光的吳東亮是我好友，我就試試看，找吳
東亮的秘書，告訴他這件事，希望能先凍結這個帳戶，他的秘書
要我補一個文去，我有補一個文……李小姐（上訴人）確實在我
面前說甲○○借他幾百萬元，詳細數目不記得」（見原審卷四三
頁）。惟依新光銀行及第二分局覆原法院詢問函（見原法院卷九
０頁至一一七頁）所示，上訴人於九十四年九月三十日受詐騙集
團詐欺，於當日匯款六百零六萬零十元至涂家豪帳戶，林志欽於
同日欲至銀行提領該款項時，係因新光銀行行員發現，先控管涂
家豪帳戶，協助上訴人於同日下午三時十分許至第二分局報案，
新光銀行輔大分行同日下午三時三十分前獲第二分局之報案三聯
單傳真後，始將涂家豪帳戶設定為警示戶，新光銀行輔大分行將
款項凍結，並未經該行總行指示。核與上開證人證述其受上訴人
之託而與新光銀行聯絡始行凍結款項不符。倘新光銀行及第二分
局覆函所述為真實，證人就此重要事項陳述與事實不符，原審就
何以採信證人關於上訴人曾告知向被上訴人借款證詞之原因即應
詳為說明，始得信服。原審僅以證人現任立法委員，事務繁忙，
其與事實不符之陳述或因記憶模糊，尚不得即認證人證述上訴人
有向其陳述曾向被上訴人借款一節與事實不符為由，而為不利上
訴人之認定，自嫌率斷。再有限公司之股東，非得其他全體股東
過半數之同意，不得以其出資之全部或一部轉讓於他人，公司法
第一百十一條第一項定有明文。被上訴人代表上記公司、萬能公
司與上訴人簽訂轉售合約書（見一審卷四九頁），將該二公司售
與上訴人，而該二公司之組織為有限公司，則轉售合約之真意似
為被上訴人代表該二公司股東將出資額售與上訴人，果爾，受轉
售合約約定競業禁止義務拘束之人是否不包括實際轉讓出資額之
股東，亦非無進一步推求餘地。上訴論旨，指摘原判決不當，求
予廢棄，非無理由。
據上論結，本件上訴為有理由。依民事訴訟法第四百七十七條第
一項、第四百七十八條第二項，判決如主文。
中　　華　　民　　國　九十六　年　　八　　月　 三十　 日
                      最高法院民事第七庭
                          審判長法官  朱　建　男
                                法官  顏　南　全
                                法官  鄭　傑　夫
                                法官  蘇　清　恭
                                法官  許　正　順
      本件正本證明與原本無異
                                      書  記  官
中　　華　　民　　國　九十六　年　　九　　月　 十二　 日
                                                      v
